最高法院民事判決　　　　　　　　　　　　　　　八十八年度台上字第一○二二號
　　上　訴　人　台灣省合作金庫
　　法定代理人　李文雄
　　訴訟代理人　黃乃民
　　被 上訴 人　甲○○
右當事人間請求清償借款事件，上訴人對於中華民國八十七年六月二十二日台灣高等
法院高雄分院第二審判決（八十七年度上字第六八號），提起上訴，本院判決如左：
    主  文
原判決廢棄，發回台灣高等法院高雄分院。
    理  由
本件上訴人主張：被上訴人於民國八十五年九月九日、同年九月十六日、十月八日、
十一月七日，分別向伊借款新台幣（下同）五十萬元、八十萬元、三十萬元及一百三
十萬元，共計借款二百九十萬元，約定於八十六年九月九日清償，利息按年息百分之
八點五五計付，遲延履行時除仍按上開利率計息外，逾期在六個月以內者另按原利率
之一成，逾六個月以上者其超過六個月部分按原定利率之二成加計違約金。詎被上訴
人就上開借款僅依約繳息至八十五年十一月初，之後即未按期給付，屢經催討，均無
效果等情。爰依消費借貸之法律關係，求為命被上訴人給付伊二百九十萬元及如第一
審判決附表二所示之利息、違約金之判決（第一審命被上訴給付一百六十萬元及如第
一審判決附表一所示之利息、違約金，駁回上訴人其餘之請求。被上訴人就其敗訴部
分，未聲明不服，上訴人就其敗訴部分其中如第一審判決附表二編號四所示之本金一
百三十萬元及利息、違約金部分，提起上訴，原審駁回其上訴）。
被上訴人則以：兩造間之消費借貸金額僅為一百六十萬元，分別為八十五年九月九日
借得五十萬元、八十五年九月十六日借得八十萬元、八十五年十月八日借得三十萬元
，清償期均至八十六年九月九日止，伊並按月付息至八十六年四月九日。伊並未於八
十五年十一月七日向上訴人追加借款一百三十萬元，亦未收受該款項，系爭一百三十
萬元借款實係上訴人之職員汪斌虎利用伊之授信餘額尚有一百三十萬元之機會所冒貸
。系爭一百三十萬元之借據、取款憑條，均非伊所出具，汪斌虎向上訴人冒貸事件與
伊無關等語，資為抗辯。
原審維持第一審所為上訴人敗訴之判決，駁回其上訴，無非以﹕上訴人主張被上訴人
於八十五年十一月七日向其借貸系爭一百三十萬元，上訴人亦依約將一百三十萬元借
款撥入被上訴人所有於興鳳支庫活儲○五二九八－四帳戶內，被上訴人並委由其妻林
吳麗雪簽具取款憑條二紙於八十五年十一月七日提領八十萬元、同年月八日提領五十
萬元之事實，固據提出授信申請暨批覆書、借據、貸放傳票、放款帳務資料查詢單各
一紙、被上訴人之存摺一份、取款憑條二紙為證。又系爭八十五年十一月七日所簽立
之一百三十萬元借據上所蓋用被上訴人「甲○○」之印章固與被上訴人於八十五年九
月四日於上訴人處所簽立之授信申請書上之印章、授信約定書上留存之印鑑章，及八
十五年九月十六日、十月八日分別簽立之借據上之印章相符。惟系爭一百三十萬元借
據上之簽名筆跡，與前揭資料上被上訴人之簽名筆跡，一加比對，顯然不同，系爭借
據上「甲○○」之簽名筆跡應非被上訴人所簽。被上訴人既已否認向上訴人借貸系爭
一百三十萬元，自應由上訴人就被上訴人有簽立系爭一百三十萬元借據及上訴人有交
付一百三十萬元予被上訴人之事實舉證證明，不得僅以系爭借據上之蓋章與印鑑卡上
之蓋章相同，推論被上訴人有借貸系爭一百三十萬元款項，上訴人僅以系爭借據上所
蓋印章與印鑑卡上之蓋章相同資為被上訴人有借款之論據，尚難採信。又上訴人所出
具自八十五年十二月九日至八十六年四月九日之利息收據五張所載之本金，均為一百
六十萬元，倘如上訴人所述被上訴人另於八十五年十一月七日又追加借款一百三十萬
元，則於上開期間計息之本金總數應依上訴人核貸之二百九十萬元計算始為相符，但
被上訴人均按原放款一百六十萬元繳付利息，上訴人亦照原放款之一百六十萬元收取
利息而無異議，顯見兩造間就系爭一百三十萬元之借款自始即無消費借貸之合意，兩
造間系爭一百三十萬元之借貸關係自未成立。上訴人固於八十五年十一月七日撥款一
百三十萬元入被上訴人於上訴人處開立之○五二九八－四帳號，有上開帳戶存摺影本
一份可稽。然系爭一百三十萬元借款，當日即以「無摺轉支」八十萬元至訴外人盧俊
雄於上訴人處開立之○三三一七三帳號內，翌日又以「無摺轉支」五十萬元入盧俊雄
所開立之同一帳號。衡之常理，八十萬元及五十萬元數目均非少數，倘被上訴人確有
於八十五年十一月七日貸借系爭一百三十萬元，旋又於當日及翌日隨即匯出八十萬元
及五十萬元，當無不持存摺登載貸入及匯出金額之理。況證人盧俊雄亦結證，該八十
萬元及五十萬元之款項，係汪斌虎匯給盧俊雄等語，足見系爭一百三十萬元貸款確係
上訴人之職員汪斌虎利用職權違反規定冒貸及取款匯入同行與被上訴人不相干之訴外
人盧俊雄之帳戶。且冒貸款項者既為承辦本件借款手續之上訴人職員汪斌虎，亦與民
法第一百六十九條表見代理之規定，係在保障交易第三人之要件不相符，上訴人主張
被上訴人應負表見代理之授權人責任，亦難採信。上訴人依據消費借貸關係，請求被
上訴人給付系爭一百三十萬元借款本金及利息、違約金，即屬無據等詞，為其判斷之
基礎。
按私文書經本人或其代理人簽名、蓋章或按指印或有法院或公證人之認證者，推定為
真正，民事訴訟法第三百五十八條定有明文。本件系爭一百三十萬元借款之借據，及
領取該一百三十萬元之二張取款憑條（一審卷九、二十、二一頁）上所蓋被上訴人之
印章，被上訴人並不否認其真正，被上訴人雖辯稱係訴外人汪斌虎所蓋（一審卷七
三頁），惟依舉證責任分配之原則，被上訴人應就其印章被蓋之事實，負舉證責任
。被上訴人如不能證明其印章被蓋之事實，自應推定前開借據、取款憑條為真正，
而有其形式之證據力。乃原審未命被上訴人就其印章被蓋之事實，負舉證之責，遽
依前述理由為不利於上訴人之判決，即有可議。上訴論旨，指摘原判決不當，求予廢
棄，非無理由。
據上論結，本件上訴為有理由。依民事訴訟法第四百七十七條第一項、第四百七十八
條第一項，判決如主文。
中      華      民      國    八十八    年      五      月     十四     日
                              最高法院民事第二庭
                                  審判長法官  曾  桂  香
                                        法官  劉  延  村
                                        法官  劉  福  聲
                                        法官  黃  秀  得
                                        法官  許  朝  雄
      右正本證明與原本無異
                                              書  記  官
中      華      民      國    八十八    年      五      月    二十六    日
